【裁判字號】    98,家上更(二),2
【裁判日期】    990915
【裁判案由】    分割遺產
【裁判全文】
臺灣高等法院高雄分院民事判決       98年度家上更(二)字第2號
上  訴  人  庚○○
訴訟代理人  唐小菁律師
上  訴  人  己○○
追加  被告  戊○○
            子○○
被  上訴人  壬○○
            辛○○
            丑○○○
            癸○○
            丙○○
            丁○○
            甲○○
            乙○○
上列8人共同
訴訟代理人  史乃文律師
            楊林澂律師
上列當事人間請求分割遺產事件，上訴人對於中華民國94年9 月
20日臺灣澎湖地方法院94年度訴字第25號第一審判決提起上訴，
經最高法院第二次發回，被上訴人並為訴之追加，本院於民國99
年9月1日言詞辯論終結，判決如下：
    主  文
原判決廢棄。
追加被告戊○○、子○○應就其被繼承人紀安東所遺坐落澎湖縣
馬公市○○段第584 之76、584 之77、584 之78地號等三筆土地
及其上建物即門牌號碼澎湖縣馬公市○○路31號房屋辦理繼承登
記後，兩造（含追加被告戊○○、子○○）繼承共有之坐落澎湖
縣馬公市○○段第584 之76、584 之77、584 之78地號等三筆土
地及其上建物即門牌號碼澎湖縣馬公市○○路31號房屋（含有保
存登記之一、二樓及未保存登記之三、四樓全部）准予分割歸上
訴人庚○○所有，上訴人庚○○應補償被上訴人紀文西、辛○○
、丑○○○、癸○○各新台幣肆佰萬壹仟捌佰拾陸元，應補償被
上訴人丙○○、甲○○、丁○○、乙○○、上訴人己○○、追加
被告戊○○、子○○各新台幣壹佰萬零肆佰伍拾肆元。
第一、二審及發回前第三審訴訟費用由被上訴人壬○○、辛○○
、丑○○○、癸○○各負擔六分之一、被上訴人丙○○、甲○○
、丁○○、乙○○、上訴人庚○○、己○○、追加被告戊○○、
子○○各負擔二十四分之一。
    事實及理由
一、本件為分割遺產訴訟，其訴訟標的對於共同訴訟之各人必須
    合一確定，依民事訴訟法第56條第1 款規定，上訴人庚○○
    上訴之效力，及於同造之己○○，爰併列為上訴人。次按，
    訴訟標的對於數人必須合一確定時，在第二審仍得追加其原
    非當事人之人為當事人，此觀之民事訴訟法第446 條第1 項
    但書準用第255 條第1 項第5 款之規定甚明。查遺產之分割
    ，係以消滅遺產之公同共有關係為目的，須繼承人全體始得
    為之。故原告提起請求分割遺產之訴，須以其他繼承人全體
    為被告，其當事人之適格始無欠缺。本件紀安東係於民國86
    年4 月7 日死亡，而其子紀正男則先於86年3 月21日死亡，
    為兩造所不爭執之事實，則依民法第1140條規定，應由紀正
    男之直系血親卑親屬代位繼承其應繼分。而訴外人戊○○、
    子○○依序為紀正男之四子、長女，有全戶戶籍資料查詢結
    果可稽，渠等2 人自亦為紀安東之繼承人，被上訴人追加戊
    ○○、子○○為對造當事人，依上開條文規定，應予准許，
    毋須得上訴人之同意，上訴人庚○○不同意被上訴人追加戊
    ○○、子○○為被告，自無可採。至上訴人庚○○主張：基
    於維護戊○○、子○○等2 人之審級利益，認為應依民事訴
    訟法第451 條第1 項規定，將本件發回原審重新審理云云，
    惟按民事訴訟法第451 條第1 項所謂訴訟程序有重大之瑕疵
    ，係指第一審違背訴訟程序之規定，其違背與判決內容有因
    果關係，或因訴訟程序違背規定，不適於為第二審辯論及判
    決之基礎者而言。又當事人能力之有無，屬訴訟成立要件；
    當事人是否適格，屬訴訟上權利保護要件，是否具備，依訴
    之本身而定，非因違背訴訟程序之規定而生之事項。故第一
    審法院如就欠缺上開要件之事件誤為實體之判決，第二審法
    院應自為判決予以糾正，殊無適用上開規定，將該事件發回
    第一審法院之餘地（最高法院89年度台上字第2296號判決參
    照），故上訴人庚○○前開辯詞，尚無可採。按上訴後為訴
    之變更或追加他訴，非經他造同意，不得為之，但請求之基
    礎事實同一者或不甚礙被告之防禦及訴訟之終結者，不在此
    限，民事訴訟法第446 條第1 項、第255 條第1 項第2 、7
    款定有明文。本件係分割遺產中之不動產，係屬處分行為之
    一種，於全體繼承人辦理繼承登記前，不得請求分割，而被
    告戊○○、子○○為訴外人紀安東之繼承人之一，迄未就坐
    落澎湖縣馬公市○○段第584 之76、584 之77、584 之78號
    三筆土地（下稱系爭土地）及其上建物即門牌號碼澎湖縣馬
    公市○○路三一號房屋所有權全部（含已辦理所有權第一次
    登記之一、二樓及未辦理所有權第一次登記之三、四樓房屋
    （下稱系爭房屋，與系爭土地合稱系爭房地，）辦理繼承登
    記，系爭房地乃無法為分割遺產之處分行為。是以，被上訴
    人追加起訴請求被告戊○○、子○○就系爭房地辦理繼承登
    記與被上訴人原本所提之分割遺產訴訟間其基礎事實應屬同
    一，且亦無礙於被告之防禦及訴訟之終結，揆諸前開說明，
    被上訴人其所為訴之追加被告戊○○、子○○就系爭房地辦
    理繼承登記，自無庸得上訴人之同意，而應准為訴之追加，
    次查，上訴人己○○、追加被告戊○○、子○○，經合法通
    知均未於言詞辯論期日到場，核無民事訴訟法第386 條所列
    各款情形，爰依被上訴人之聲請，由其一造辯論而為判決，
    合先敘明。
二、被上訴人主張：坐落澎湖縣馬公市○○段第584 之76、584
    之77、584 之78號三筆土地（下稱系爭土地）及其上建物即
    門牌號碼澎湖縣馬公市○○路三一號房屋所有權全部（含已
    辦理所有權第一次登記之一、二樓及未辦理所有權第一次登
    記之三、四樓房屋（下稱系爭房屋，與系爭土地合稱系爭房
    地）係兩造之被繼承人紀安東所有，紀安東於民國（下同）
    86年4 月7 日死亡，系爭房地由兩造繼承而為公同共有，應
    繼分比例為被上訴人壬○○、辛○○、丑○○○、癸○○（
    下稱壬○○等四人）各6 分之1 ，被上訴人甲○○、丙○○
    、丁○○、乙○○（下稱甲○○等四人）與上訴人各24分之
    1 。系爭房地並無不能分割之情形，兩造亦無不分割之約定
    ，惟就分割方法無法達成協議等情，爰依民法第1164條規定
    ，求為就系爭房地准予變賣分割，將所得價金依兩造上述應
    繼分比例分配之判決。（被上訴人於第一審僅以庚○○、己
    ○○為被告，指其二人之應繼分各為12分之1 ，嗣於本院前
    審（家上更(一)字）追加戊○○、子○○為被告，並稱庚○○
    、己○○及追加被告之應繼分各為24分之1 ）。並於本院聲
    明及追加聲明：(一)上訴人之上訴駁回。(二)第一、二審及發回
    前三審訴訟費用均由上訴人負擔。(三)被告戊○○、子○○應
    就其被繼承人紀安東所遺坐落澎湖縣馬公市○○段584 之76
    、584 之77、584 之78地號等3 筆土地及其上建物即門牌號
    碼澎湖縣馬公市○○路31號房屋，辦理繼承登記。
三、上訴人庚○○、己○○則以：紀安東之遺產除系爭房地外，
    尚有澎湖縣馬公市○○段第262 號土地（下稱案山段土地）
    之承租權，及該土地上第96之18建號房屋所有權，被上訴人
    僅請求分割系爭房地，於法不合。倘予以分割，系爭房地以
    分割給庚○○，並由庚○○以金錢補償他人為宜等語；庚○
    ○另以：系爭房屋由其增建、改裝，工程款新台幣（下同）
    500 萬元，屬紀安東生前對伊所負不當得利債務，亦應列入
    遺產範圍等語資為抗辯。並於本院聲明：(一)原判決廢棄。(二)
    被上訴人在第一審之訴及追加之訴均駁回。(三)第一、二審及
    發回前訴訟費用由被上訴人負擔。
四、兩造不爭執事項：
  (一)被繼承人紀安東於86年4 月7 日死亡後，兩造及追加被告戊
    ○○、子○○為其遺產之繼承人，應繼分之比例被上訴人壬
    ○○、辛○○、丑○○○、癸○○均各6 分之1 、被上訴人
    丙○○、甲○○、丁○○、乙○○均各24分之1 、上訴人庚
    ○○、己○○、追加被告戊○○、子○○均各24分之1 。
  (二)兩造及追加被告戊○○、子○○就紀安東之遺產並無不能分
    割之約定，紀安東生前亦未以遺囑禁止繼承人分割遺產。
  (三)馬公市○○段584 之76、584 之77、584 之78地號土地，均
    係紀安東之遺產。
  (四)門牌號碼馬公市○○路31號房屋，自56年起至86年4 月7 日
    止，建物登記謄本均登記紀安東為所有權人。系爭房屋係4
    層樓房，其中1 、2 樓有辦保存登記，3 、4 樓未辦保存登
    記，此未辦保存登記部分經本院前審囑託澎湖縣澎湖地政事
    務所測量結果，3 樓面積為172.06平方公尺，4 樓面積為24
    8.06平方公尺。
  (五)紀安東於74年間，曾向澎湖縣政府承租馬公市○○段262 地
    號土地，並陸續於82、85年間續訂租約。
  (六)門牌號碼馬公市案山里96之18號之建物並未辦理建物所有權
    登記。
五、兩造爭執事項：
  (一)上訴人庚○○主張馬公市○○路31號房屋增建工程款達500
    萬元，為紀安東應給付庚○○之不當得利債務，應列入遺產
    分割範圍，是否有理?
  (二)馬公市○○段第262 地號土地之承租權，是否屬紀安東之遺
    產？
  (三)門牌號碼馬公市案山里96之18號建物（即上述馬公市○○段
    第262 地號土地上之建物）是否為紀安東之遺產？
  (四)遺產分割之方法如何為適當？
六、本院之判斷：
  (一)上訴人庚○○主張馬公市○○路31號房屋增建工程款達500
    萬元，為紀安東應給付庚○○之不當得利債務，應列入遺產
    分割範圍，是否有理?經查，上訴人黃長富證稱，「當初是
    庚○○在80年初找我去做的，該件工程我做了一、二百萬元
    ，原來的房子是旅社，我把內部隔間的牆壁打掉、窗戶也重
    新作，地板也重新舖設，我是以既有的房子來修改，並不是
    把原來的房子拆掉後重新再做，工資是庚○○付給我的，每
    月初一、十六給付，屋頂有再增建弄成可以養魚」等語，證
    人洪自強證稱「海埔路31號房屋裝修工程我有去做，當初是
    庚○○找我去做的，因為時間已經很久了，我忘記什麼時候
    去做的，我是分二階段去做的，費用收了三百多萬，房屋內
    原來的天花板、牆壁重新裝潢釘防火地板、門窗全部換新，
    並釘做櫃台、桌椅，一次做二個月，全部約做了4 個月，工
    程款都是庚○○付給我的，二次工程相隔一年」等語（見一
    審卷(二)第47、48頁）又，參以馬公市○○路31號房屋於56年
    經澎湖縣政府核發（56）澎府建許字第30號建造執照為2層
    紅磚造房屋，保存登記亦為2 層之房屋，有建造執照及建物
    登記謄本可稽（原審卷(一)第15、102 頁），嗣於64年4 月4
    日增建之使用執照（本院前審家上卷第68頁）之建築物概要
    中已明確記載系爭584 之76、584 之77、584 之78地號土地
    上之房屋為4 層樓之房屋，並均有標明各樓層之使用面積，
    斯時被繼承人紀安東仍在世（紀安東係於86年4 月7 日死亡
    ），並以紀安東之名義為增建之申請人，是可見上訴人庚○
    ○僱請黃長富、洪自強所施作者為內部重新隔間裝修、裝潢
    等工程，頂樓增建供養魚之用，而非增蓋未保存登記之第三
    、四樓，其當時固有支出約四、五百萬元之費用，惟經本院
    向鑑定人函詢「系爭建物之現值為798 萬6629元，是否有包
    括室內裝潢部分？如有，其殘存價值估價約多少？」鑑定人
    函覆稱：「本案建築物之室內裝潢材料老舊，且使用年代久
    遠，對未來使用者而言，不管是沿用或重新裝潢，都須另付
    整理或拆除費用，故該舊有裝潢並無殘餘價值可言，因此，
    本案建築物現值並無估算室內裝潢部分之價值」等語（見本
    院卷第186 頁），是可見該室內裝潢部分並無殘存價值，且
    庚○○既係將原有之旅社格局打掉重新裝修、裝潢，對原有
    設備自亦有破壞，紀安東亦有損害，其對紀安東亦負有回復
    原狀之義務（民法第469 條第3 項），是其所主張，原出借
    人紀安東有不當得利500 萬元，所舉證據尚不足採，故上訴
    人庚○○主張，當初其改裝所支出之款項500 萬元為紀安東
    所獲得之不當得利債務應列入遺產予以分割云云，自不可採
    。又本院既不採庚○○此部分主張，則被上訴人抗辯，系爭
    建物每月租金6 萬元，上訴人僅有6 分之1 權利，所以每月
    應付租金5 萬元，占用時間已超過10年，所獲租金利益超過
    500 萬元，被上訴人得主張抵銷扣除云云，是否有理，即無
    論述之必要（見本院卷第106 、194 頁）
  (二)馬公市○○段262 地號土地之承租權，是否屬紀安東之遺產
    ？
    查紀安東於85年1 月1 日與澎湖縣政府簽訂之系爭土地租約
    第2 點記載：「租賃期間自民國85年1 月1 日起至民國87年
    12月31日止。租期屆滿時，租賃關係即行消滅，乙方不另通
    知。甲方（即紀安東）如有意續租，應於租期屆滿前一個月
    ，向乙方（即澎湖縣政府）換約續租，逾期未換約，視為無
    意續租……」；第9 點記載：「因繼承移轉租約者，甲方之
    繼承人應於繼承事實發生之日起六個月內向乙方辦理繼承承
    租換訂租約；逾期辦理繼承承租者，甲方之繼承人於繳納違
    反行為時當期約租金六個月之違約金後，乙方同意換訂租約
    」等語（原審卷(二)42頁），是以，依文義上解釋，紀安東與
    澎湖縣政府所訂上開租約效力係至87年12月31日，租期屆滿
    後，租賃關係即行消滅，而紀安東於86年4 月7 日死亡後，
    並無任何繼承人向縣政府表示欲繼承承租，直至88年11月間
    ，被上訴人壬○○始向縣政府表示欲繼續承租該土地，有澎
    湖縣政府94年5 月25日府財產字第0940023882號函可稽（原
    審卷(一)第86頁）。依前述契約條款，紀安東生前與澎湖縣政
    府之租約，自租期屆滿後，租賃關係已歸消滅，壬○○於88
    年12月9 日與縣政府另定之租約，應係另一租約，與紀安東
    生前遺留之權利義務關係無涉，另由澎湖縣政府88年7 月26
    日（88）澎府財產字第43487 號函示內容同此看法（原審卷
    (二)第32頁），亦可徵諸上情。至於壬○○於88年11月間申請
    承租系爭土地之文件上，有繼承承租、繼承系統表等內容，
    此應為行政機關文書之制式記載，並非表示該租約係繼承而
    來，從而，紀安東生前對系爭土地之承租權，在租期屆滿後
    ，已歸消滅，壬○○與澎湖縣政府另定之租約，係另一法律
    關係，故此承租權不屬紀安東之遺產甚明。
  (三)門牌號碼馬公市案山里96之18號建物（即上述馬公市○○段
    262地號土地上之建物）是否為紀安東之遺產？
    被上訴人壬○○主張，該建物係其出資興建由其原始取得所
    有權等語，查證人即當時施工之工人洪明德於原審證稱：該
    建物確係壬○○出資請伊建造等語（原審卷(二)第73、74頁）
    ，且上開建物房屋納稅義務人自申報迄今均為被上訴人壬○
    ○，有澎湖縣稅捐稽徵處函覆在卷可憑（原審卷(二)第34頁）
    ，足見此部分建物應係壬○○出資建造而原始取得所有權，
    並非紀安東之遺產，堪以認定。上訴人庚○○主張此部分建
    物係紀安東所建造，為紀安東之遺產云云，核無可採。
  (四)遺產分割之方法如何為適當？
    1.按同一順序之繼承人有數人時，按人數平均繼承，但法律
      另有規定者，不在此限，民法第1141條定有明文。又繼承
      人有數人時，在分割遺產前，各繼承人對於遺產全部為公
      同共有，民法第1151條定有明文。又公同共有物分割之方
      法，除法律另有規定外，應依關於共有物分割之規定，即
      得依共有人協議之方法行之，不能協議決定者，法院得因
      任何共有人之聲請，命為下列之分配：一、以原物分配於
      各共有人。但各共有人均受原物之分配顯有困難者，得將
      原物分配於部分共有人。二、原物分配顯有困難時，得變
      賣共有物，以價金分配於各共有人。……以原物為分配時
      ，如共有人中有未受分配，或不能按其應有部分受分配者
      ，得以金錢補償之。此觀新修訂之民法第830 條第2 項、
      第824 條第1 、2 、3 項之規定自明。
    2.查，系爭房地於紀安東生前即由上訴人庚○○將原來作旅
      社用之建物重新隔間、裝潢改建為經營海產店使用迄今，
      此為兩造所不爭執之事實，基此，自以將系爭房地，依新
      修訂之民法第830 條第2 項、第824 條第2 項、第3 項規
      定，原物分配給上訴人庚○○，再由庚○○以金錢補償其
      他共有人為適當。
    3.次查，系爭房地價值經本院依上訴人庚○○之聲請囑託高
      雄市建築師公會鑑定結果，認為系爭房地價值為2401萬08
      96元（其中建物現值為798 萬6629元，土地價格為1602萬
      4267元）有鑑定報告書可稽（見報告書第8 頁），上訴人
      庚○○對該鑑定結果無意見，被上訴人雖主張，該鑑定價
      格太低云云，惟查，上開鑑定單位係以收益法、比較法、
      成本法求得系爭房地之價格後，再依報告書內所蒐集之資
      料（例如系爭房屋所在位置及附近店面住宅之價格、租金
      等）及分析之條件差異及相近程度決定系爭房地之價格為
      2401萬0896元，其鑑定過程可謂嚴謹，且上訴人庚○○與
      被上訴人於本院前審家上案件協商系爭房地之價格時，被
      上訴人當時即主張應為2400萬元而不同意上訴人庚○○當
      時主張之1200萬元，（見本院家上卷第71頁），是可見上
      開鑑定報告書認為系爭房地價格為2401萬0896元，應屬適
      當可採，被上訴人嗣後於本院主張，上開鑑定價格太低云
      云，自不可取。基此，上訴人庚○○自應補償被上訴人紀
      文西、辛○○、丑○○○、癸○○各400 萬1816元（0000
      00001/6=0000000 ），應補償被上訴人吳偵儀、甲○○
      、丁○○、乙○○、上訴人己○○，追加被告戊○○、子
      ○○各100 萬454 元（000000001/24=0000000）。
      被上訴人主張，應予變價分割，並將所得價金依應繼分比
      例予以分配，以免受原物分配者無資力以金錢補償其餘繼
      承人而衍生糾紛，徒增困擾云云，並不足採。
七、綜上所述，本院所採之分割方法與原審已有不同，且原審未
    將系爭房屋中之未保存登記之第3 、4 層列為遺產，又未將
    戊○○、子○○列為共有人，自有未當，上訴意旨求予廢棄
    改判，為有理由，自應由本院將原判決廢棄改判，另被上訴
    人於本院追加請求戊○○、子○○就紀安東所遺之系爭土地
    及其上建上即門牌號碼澎湖縣馬公市○○路31號房屋辦理繼
    承登記，為有理由，應予准許。
八、兩造其餘攻擊防禦方法與判決之結果不生影響，爰不予論述
    ，併此明。
九、據上論結，本件上訴及被上訴人追加之訴均為有理由，依民
    事訴訟法第463 條、第385 條第1 項前段、第450 條、第80
    條之1、第85條第1項但書，判決如主文。
中    華    民    國    99    年    9     月    15    日
                              民事第四庭
                                  審判長法官  蔡文貴
                                  法      官  謝靜雯
                                  法      官  黃科瑜
以上正本證明與原本無異。
如對本判決上訴，須於判決送達後20日內向本院提出上訴狀，其
未表明上訴理由者，應於上訴後20日內向本院提出上訴理由書（
均須按他造當事人之人數附繕本）。上訴時應提出委任律師或具
有律師資格之人之委任狀，並依附註條文規定辦理。如委任律師
提起上訴者，應一併繳納上訴審裁判費。
中    華    民    國    99    年    9     月    16    日
                                  書  記  官  彭筱瑗
附註：
民事訴訟法第466條之1：
對於第二審判決上訴，上訴人應委任律師為訴訟代理人，但上訴
人或其法定代理人具有律師資格者，不在此限。
上訴人之配偶、三親等內之血親、二親等內之姻親，或上訴人為
法人、中央或地方機關時，其所屬專任人員具有律師資格並經法
院認為適當者，亦得為第三審訴訟代理人。
第1 項但書及第2 項情形，應於提起上訴或委任時釋明之。

司法院資訊處製作；財團法人民間司法改革基金會備份。
